臺灣臺北地方法院民事判決　　　　　　　96年度訴字第4211號
原　　　告　交通部臺灣鐵路管理局
法定代理人　乙○○
原　　　告　交通部公路總局
法定代理人　丙○○
訴訟代理人　乙○○
上二人共同
訴訟代理人　龔維智律師
複　代理人　甲○○
被　　　告　丁○○
上列當事人間請求返還房屋等事件，本院於民國96年10月30日辯
論終結，判決如下：
    主      文
被告應將坐落臺北市○○區○○段五小段四九地號、五十地號、
五十之一地號、五一地號土地上如附圖所示Ｇ、Ｈ、Ｉ、Ｊ、Ｋ
、Ｌ、Ｍ部分，即門牌號碼臺北市文山區○○○路○段四二九號
（後門另為臺北市○○區○○路二九巷四號門牌）房屋遷讓返還
原告交通部臺灣鐵路管理局，並自民國九十六年六月十八日起至
遷讓返還房屋之日止，按月給付原告新臺幣萬壹仟柒佰玖拾肆
元。
被告應將坐落臺北市○○區○○段五小段五十地號土地上如附圖
所示Ｎ部分，面積八平方公尺之建物拆除，將土地返還原告交通
部公路總局，並自民國九十六年六月十八日起至返還土地之日止
，按月給付原告新臺幣仟肆佰拾元。
訴訟費用由被告負擔。
本判決第一項於原告以新臺幣肆萬元為被告供擔保後，得假執行
。
本判決第二項於原告以新臺幣柒拾壹萬元供擔保後，得假執行。
    事實及理由
一、本件原告起訴時法定代理人為陳男，嗣於審理中，原告法
    定代理人變更為乙○○，並由其聲明承受訴訟，核無不合，
    應予准許。本件被告經合法通知，未於最後言詞辯論期日到
    場，核無民事訴訟法第386條各款所列情形，爰依原告之聲
    請，由其一造辯論而為判決。
二、訴狀送達後，原告不得將原訴變更或追加他訴。但擴張或減
    縮應受判決事項之聲明者，不在此限。民事訴訟法第255條
    第1項第3款定有明文。本件原告起訴時請求：(1)被告應將坐
    落臺北市○○區○○段5小段49地號、50地號土地上門牌號
    碼臺北市文山區○○○路○段429號（即臺北市○○區○○路
    29巷4號）房屋遷讓返還原告交通部臺灣鐵路管理局（下稱
    臺灣鐵路管理局），並自起訴狀繕本送達之翌日起至返還房
    屋之日止，按月給付原告新臺幣（下同）22,095元。(2)被告
    應將坐落臺北市○○區○○段5小段50地號土地上如附圖所
    示N部分（原告起訴尚未測繪時另以簡圖載為如該簡圖所示C
    ，測繪後即為如附圖所示N部分），面積約10平方公尺（尚
    未測繪時估算之面積）之建物拆除，將土地返還原告交通部
    公路總局（下稱公路總局），並自起訴狀繕本送達之翌日起
    至返還土地之日止，按月給付原告4,292元，嗣於審理中請
    求為(1)被告應將坐落臺北市○○區○○段5小段49地號、50
    地號、50-1地號、51地號土地上如附圖所示G、H、I、J、K
    、L、M部分，面積依序為6、2、17、35、8、4、1平方公尺
    ，即門牌號碼臺北市文山區○○○路○段429號（後門另有臺
    北市○○區○○路29巷4號門牌）房屋遷讓返還原告臺灣鐵
    路管理局，並自起訴狀繕本送達之翌日起至返還房屋之日止
    ，按月給付原告臺灣鐵路管理局（原告此部分聲明漏載「臺
    灣鐵路管理局」，惟依其聲明前後文觀之，應係漏載）31,7
    94元。(2)被告應將坐落臺北市○○區○○段5小段50地號土
    地上如附圖所示N部分，面積8平方公尺之建物拆除，將土地
    返還原告公路總局，並自起訴狀繕本送達之翌日起至返還土
    地之日止，按月給付原告公路總局（原告此部分聲明漏載「
    公路總局」，惟依其聲明前後文觀之，應使漏載）3,433元
    。依上開說明，尚無不合，應予准許。
三、原告起訴主張：坐落臺北市○○區○○段五小段49地號、50
    地號土地（下稱系爭土地）為中華民國所有，交由原告公路
    總局管理，門牌號碼臺北市○○區○○路29巷4號未辦建物
    保存登記之房屋（下稱系爭房屋）一棟為原告臺灣鐵路管理
    局所有。被告丁○○曾任職於原告臺灣鐵路管理局，並配住
    系爭房屋之宿舍，系爭房屋由被告丁○○退休後續住迄今，
    經准予續住至95年12月31日，應於96年3月31日前返還。詎
    經原告臺灣鐵路管理局要求被告於期限內返還系爭房屋，被
    告屆期仍未返還，原告臺灣鐵路管理局爰以起訴狀向被告為
    終止借貸契約之意思表示，並請求返還系爭房屋及相當於租
    金之不當得利。爰依民法第767條、第179條之規定，提起本
    訴等語。另被告丁○○無正當權源，竟擅自於如附圖所示N
    部分土地上搭蓋房屋，面積8平方公尺。原告公路總局爰依
    民法第767條、第179條之規定，請求被告拆除該部分房屋，
    返還系爭土地，並請求相當於租金之不當得利。並聲明：
（一）被告應將坐落臺北市○○區○○段5小段49地號、50地號
      、50-1地號、51地號土地上如附圖所示G、H、I、J、K、L
      、M部分，面積依序為6、2、17、35、8、4、1平方公司，
      即門牌號碼臺北市文山區○○○路○段429號（後門另有臺
      北市○○區○○路29巷4號門牌）房屋遷讓返還原告交通
      部臺灣鐵路管理局，並自起訴狀繕本送達之翌日起至返還
      房屋之日止，按月給付原告臺灣鐵路管理局31,794元。
（二）被告應將坐落臺北市○○區○○段5小段50地號土地上如
      附圖所示N部分，面積8平方公尺之建物拆除，將土地返還
      原告交通部公路總局，並自起訴狀繕本送達之翌日起至返
      還土地之日止，按月給付原告公路總局3,433元。
（三）原告願供擔保，請准宣告假執行。
四、被告於前言詞辯論期日答辯如下：
（一）被告原任職於原告臺灣鐵路管理局，擔任景美站副站長。
      系爭房屋及其坐落土地，係經原告臺灣鐵路管理局於53年
      間將景美站倉庫改為宿舍，隔間配住。被告並受讓訴外人
      林忠正搭建之木造房屋做為廚房，於59年4月設籍該處。
      另被告經原告公路總局給予使用證明，並經臺北市政府67
      年3月17日（65）北市工整建證字第26號，合法整建完工
      證明而進住，有合法使用權限。原告臺灣鐵路管理局宿舍
      ，從未限制居住人員居住年限及使用限制，被告應有終生
      使用權限。
（二）拓寬羅斯福路6段時，原告臺灣鐵路管理局擅自領取臺北
      市政府撥付伊之木造房屋拆遷補償費，做為共同資金整建
      系爭宿舍，惟僅興建牆壁，未設門窗、樓梯、隔間、廚房
      及廁所。被告無奈自費裝設後入住。嗣因年久失修及921
      地震致木造房屋橫樑斷損，自費翻修後續住。原告臺灣鐵
      路管理局應補助被告裝修系爭房屋之宿舍所支出費用。
（三）聲明：原告之訴駁回。
五、兩造不爭執事實：
（一）系爭49地號及50地號土地，為原告公路總局所管理之國有
      土地。系爭房屋之宿舍為原告臺灣鐵路管理局所管理。
（二）被告曾任職於原告臺灣鐵路管理局，現系爭羅斯福路429
      號房屋即原告臺灣鐵路管理局之宿舍為被告所占有。
（三）就系爭房屋本為原告臺灣鐵路管理局之倉庫改成宿舍，配
      住予員工，羅斯福路6段拓寬後所剩部份，由原告臺灣鐵
      路管理局就地整建，並於67年7月2日整建完成。
六、原告主張配住系爭房屋，被告退休後續住迄今，經准予續住
    至95年12月31日，並應於96年3月31日前返還，嗣原告臺灣
    鐵路管理局要求被告於期限內返還系爭房屋，被告屆期仍未
    返還，原告臺灣鐵路管理局爰以起訴狀向被告為終止借貸契
    約之意思表示，並請求返還系爭房屋及相當於租金之不當得
    利；又被告無正當權源，擅自於附圖所示N部分土地上搭蓋
    房屋，面積8平方公尺。原告公路總局請求被告拆除該部分
    房屋返還土地，並請求相當於租金之不當得利等語，被告則
    以前揭情詞置辯，經查：
（一）按借用人應於契約所定期限屆滿時，返還借用物；未定期
      限者，應於依借貸之目的使用完畢時返還之。但經過相當
      時期，可推定借用人已使用完畢者，貸與人亦得為返還之
      請求，民法第470條定有明文。次按因任職關係獲准配住
      宿舍，固屬使用借貸之性質，然其既經離職，依借貸之目
      的，當然應視為使用業已完畢，按諸民法第470條之規定
      ，貸與機關自得據以請求返還配住房屋，最高法院44年臺
      上字第802號著有判例。又大法官會議釋字第557號解釋，
      亦明示「行政機關、公立學校或公營事業機構，為安定現
      職人員生活，提供宿舍予其所屬人員任職期間居住，本屬
      其依組織法規管理財物之權限內行為；至因退休、調職等
      原因離職之人員，原應隨即歸還其所使用之宿舍」。本件
      被告原任職臺灣鐵路管理局，並配住系爭房屋為宿舍。其
      後因退休而仍續住系爭房屋，原告臺灣鐵路管理局准予續
      住至95年12月31日。依上開說明，被告因退休而離職，其
      配住之系爭房屋，依借貨之目的即視為使用業已完畢，原
      告臺灣鐵路管理局本得請求返還。惟原告臺灣鐵路管理局
      嗣後同意被告續住至95年12月31日，則依上開規定，被告
      自應於借用期間屆滿時，返還系爭房屋予原告。被告拒絕
      返還，原告據此請求返還，自屬有據。被告辯稱伊得終身
      使用系爭房屋云云，尚無可取。
（二）又原告公路總局主張被告未經其同意，而在系爭土地上如
      附圖所示N部分搭建房屋一節，被告雖提出臺北市政府67
      年3月17日（65）北市工整建證字第26號文件，主張有合
      法權限云云。然查，上開文件係臺北市政府工務局及養護
      工程處所出具之臺北市拆除合法建築物剩餘部分就地整建
      完工證明書，係針對原告臺灣鐵路管理局所有坐落臺北市
      ○○路29巷4號（景美區○○段溪子口小段469-2、469-3
      、469-4、469-12、469-35地號）磚造平房合法房屋乙棟
      因道路拓寬而拆除後，其剩餘部分整建工程，經上開局處
      查驗所核發之證明。是該證明書（本院卷第12頁、第49頁
      ）係就合法建物部分，因拓寬工程而遭拆除需整建部分而
      核給。原告公路總局所請求如附圖所示N部分，原既非原
      告臺灣鐵路管理局所借貸予被告之範圍，自難據此整建完
      工證明書，而得主張被告就該部分之占有有合法權限。是
      該完工證明書尚不得證明被告於如附圖所示N部分土地搭
      建房屋，係經原告公路總局之同意。此外，被告尚不能提
      出其他證據證明其搭建該部分房屋係經原告公路總局同意
      ，則原告公路總局此部主張應堪採信。
（三）復按所有人對於無權占有或侵奪其所有物者，得請求返還
      之。對於妨害其所有權者，得請求除去之。有妨害其所有
      權之虞者，得請求防止之，民法第767條定有明文。查，
      本件原告臺灣鐵路管理局與被告間之使用借貸契約既已消
      滅，被告即屬無權占有系爭房屋，原告臺灣鐵路管理局自
      得依民法第767條所有物返還請求權規定，請求被告遷讓
      返還如附圖所示G、H、I、J、K、L、M部分之系爭房屋。
      再被告未經原告公路總局同意而於如附圖所示N部分土地
      上搭建房屋，則原告公路總局請求被告拆除該部分房屋，
      將該部分土地返還，亦屬正當。
七、至被告另辯稱：臺北市○○○○○路6段時，原告臺灣鐵路
    管理局擅自領取臺北市政府撥付伊之木造房屋拆遷補償費，
    做為共同資金整建系爭房屋之宿舍，惟僅興建牆壁，未設門
    窗、樓梯、隔間、廚房及廁所，伊無奈自費裝設後入住。嗣
    因年久失修及921地震致木造房屋橫樑斷損，伊自費翻修後
    續住。原告臺灣鐵路管理局應補助伊裝修系爭宿舍所支出費
    用云云。查，被告主張原告臺灣鐵路管理局領取拆遷補償費
    一節，為原告臺灣鐵路管理局所否認。被告就此並未能提出
    證據證明，則此部分主張尚不足取。至被告主張宿舍未設門
    窗、樓梯、隔間、廚房及廁所，伊自費裝設及裝修，原告臺
    灣鐵路管理局應補償一節。查，依原告臺灣鐵路管理局所提
    出之員工宿舍管理須知第34條規定：「宿舍如有損壞需修繕
    者，領住人應填具『員工宿舍修繕申請單』…送由服務單位
    ，視財務狀況，依前條規定程序辦理」。上開須知第36條規
    定：「退休、資遣人員領住宿舍之僅限於修漏及門窗四壁小
    修等項目，如自費修理者，不得要求補償」（本院卷第85頁
    參照）；又行政院核定之「事務管理手冊」宿舍管理部份第
    19 條第2項規定：「自費修繕所增設之工作物，於遷出借用
    宿舍時應歸管理機關所有，借用人不得拆除，亦不得以任何
    理由要求管理機關補償」（本院卷第88頁）。上開規定為機
    關宿舍管理之規定，應可認為係原告臺灣鐵路管理局與被告
    使用借貸契約內容之一部分。是被告既已退休，則依上開規
    定，所得修繕部分僅修漏及門窗四壁小修。如所欲修繕者已
    逾上開範圍，原告臺灣鐵路管理局並無修繕被告宿舍之義務
    。本件原告臺灣鐵路管理局陳稱：系爭房屋之宿舍當時橫樑
    腐蝕，部分斷裂，非小修程度，如受損嚴重，應予報廢。故
    原告臺灣鐵路管理局依上開規定，無法為其修繕等語，此並
    有被告所提出89年3月29日89鐵運計字第07685號函影本可查
    （本院卷第55頁）。本院參照上情，堪認原告臺灣鐵路管理
    局之抗辯為可採。是被告主張原告應予補償之抗辯，即非有
    據，是此尚不足為被告拒絕遷讓之正當理由（被告雖於聲明
    中略載原告臺灣鐵路管理局應歸還拆除補償費及補償其裝設
    門窗、樓梯、隔間、廚房及廁所費用暨翻修屋頂橫樑費用及
    精神賠償500萬元等語，然其業於前言詞辯論期日到庭陳稱
    並非反訴請求，僅作為抗辯理由）。
八、按無法律上之原因而受利益，致他人受損害者，應返還其利
    益，民法第179條定有明文。又無權占有他人房屋，可能獲
    得相當於租金之利益，為社會通常之觀念，最高法院61年度
    臺上字第1695號判例意旨亦可資參照。被告迄今仍無權占用
    系爭房屋，原告臺灣鐵路管理局請求被告給付無權占用之相
    當於租金之不當得利，自屬有理由，應予准許。次按城市地
    方房屋之租金，以不超過土地及其建築物申報總價額年息10
    %為限，土地法第97條第1項定有明文。再按土地第97條第1
    項規定所稱土地價額係指法定地價而言；土地所有權人依土
    地法所申報之地價為法定地價，土地法施行法第25條、土地
    法第148條分別定有明文。系爭房屋現值為111,600元，有原
    告提出房屋稅籍資料查復表在卷可佐（本院卷第18頁），被
    告對此部分並未爭執，自足信為實在。再系爭房屋所坐落之
    土地，其96年1月之申報地價為每平方公尺103,000元，有原
    告所提出之土地登記謄本可佐（本院卷第10、11頁）。又系
    爭房屋位於臺北市○○○路○段道路旁，房屋對面有景美醫
    院、後方200公尺左右有景美夜市、附近100公司有景美捷運
    站出入口，距滬江高中約200至300公尺等情，業經本院到場
    勘驗屬實（本院卷第100頁）。本院審酌上情，及系爭房屋
    屋齡已久，惟位處市區中，交通及生活機能尚優，認原告臺
    灣鐵路管理局請求按前揭房屋及土地總價年息5%計算相當於
    租金之不當得利，尚屬適當。依此計算，原告臺灣鐵路管理
    局所得請求被告給付每月之不當得利為31,794元（111,600
    元+(73平方公尺×103,000元）×5%÷12 =31,794.16元，元
    以下四捨五入）。原告公路總局所得請求被告給付每月不當
    得利之金額為3,433元（8×103,000×5%÷12=3,433.33，元
    以下四捨五入）。
九、原告依據民法第767條、第179條之規定，提起本訴，請求被
    告將坐落臺北市○○區○○段5小段49地號、50地號、50-1
    地號、51地號土地上如附圖所示G、H、I、J、K、L、M部分
    ，面積依序為6、2、17、35、8、4、1平方公尺，即門牌號
    碼臺北市文山區○○○路○段429號（後門另有臺北市○○區
    ○○路29巷4號門牌）房屋遷讓返還原告交通部臺灣鐵路管
    理局，並自起訴狀繕本送達之翌日即96年6月18日起至返還
    房屋之日止，按月給付原告臺灣鐵路管理局31,794元。被告
    應將坐落臺北市○○區○○段5小段50地號土地上如附圖所
    示N部分，面積8平方公尺之建物拆除，將土地返還原告交通
    部公路總局，並自起訴狀繕本送達之翌日即96年6月18日起
    至返還土地之日止，按月給付原告公路總局3,433元，為有
    理由，應予准許。
十、原告陳明願供擔保以代釋明，聲請宣告假執行，合於法律規
    定，爰酌定相當擔保金額，准予宣告假執行。
十一、本件事證已臻明確，兩造其餘主張陳述及所提之證據，經
      審酌後於本件判決結果無影響，爰不逐一論述，附此敘明
      。
十二、綜上所論，原告之訴為有理由，依民事訴訟法第78條、第
      385條第1項前段、第390條第2項，判決如主文。
中    華    民    國    96    年    11    月    13    日
                      民事第二庭  法  官  蔡政哲
上為正本係照原本作成
如對本判決不服，應於送達後20日內，向本院提出上訴狀
中    華    民    國    96    年    11    月    13    日
                                  書記官  曾靖雯